【裁判字號】    99,上易,901
【裁判日期】    991123
【裁判案由】    重利
【裁判全文】
臺灣高等法院臺中分院刑事判決         99年度上易字第901號
上  訴  人  臺灣彰化地方法院檢察署檢察官
被      告  廖正文
上列上訴人因重利案件，不服臺灣彰化地方法院99年度易字第24
號中華民國99年3 月30日第一審判決（起訴案號：臺灣彰化地方
法院檢察署98年度偵字第9355號），提起上訴，本院判決如下：
    主  文
上訴駁回。
    理  由
一、公訴意旨略以：廖正文與陳志千（業經臺灣彰化地方法院判
    處罪刑確定）共同基於從事個人放款業務牟取重利之犯意，
    由陳志千在報紙刊登廣告與聯絡電話，或由友人介紹等方式
    ，招徠亟需用錢之不特定人借款，而由廖正文負責向借貸者
    交付借款或收取利息，其利息約定方式以每7天為1期，每期
    每萬元借款收取1千元之利息（年利率高達480％），借款時
    預扣第一期利息，並要求借貸者簽寫本金三倍金額之本票之
    方式，收取與原本顯不相當之重利。適賴榮輝因需款孔急，
    於97年10月初某日，撥打上開報紙刊登之聯絡電話，向陳志
    千借款1 萬元，雙方約定借款地點為彰化縣員林鎮○○路某
    土地公廟前，而利息收取方式為每7 天為1期，每期收取1千
    元之利息（年利率高達480％ ），借款時預扣第一期利息，
    由廖正文依約前往上開地點交付借款9千元予賴榮輝， 因認
    廖正文涉犯刑法第344條之重利罪嫌等語。
二、按犯罪事實應依證據認定之，無證據不得認定犯罪事實；又
    不能證明被告犯罪或其行為不罰者，應諭知無罪之判決，刑
    事訴訟法第154條第2項、第301條第1項分別定有明文。次按
    事實之認定，應憑證據，如未能發現相當證據，或證據不足
    以證明，自不能以推測或擬制之方法，以為裁判基礎；而認
    定不利於被告之事實，須依積極證據，苟積極證據不足為不
    利於被告事實之認定時，即應為有利於被告之認定，更不必
    有何有利之證據；所謂認定犯罪事實之積極證據，雖不以直
    接證據為限，間接證據亦包括在內，然而無論直接或間接證
    據，其為訴訟上之證明，須於通常一般之人均不致有所懷疑
    ，而得確信其為真實之程度者，始得據為有罪之認定，倘其
    證明尚未達到此一程度，而有合理之懷疑存在時，自不能以
    推測或擬制之方法，以為有罪裁判之基礎（最高法院30年度
    上字第 816號、40年度臺上字第86號、76年度臺上字第4986
    號判例意旨參照）。又刑事訴訟法第161條第1項規定：檢察
    官就被告犯罪事實，應負舉證責任，並指出證明之方法。因
    此，檢察官對於起訴之犯罪事實，應負提出證據及說服之實
    質舉證責任。倘其所提出之證據，不足為被告有罪之積極證
    明，或其指出證明之方法，無從說服法院以形成被告有罪之
    心證，基於無罪推定之原則，自應為被告無罪判決之諭知（
    最高法院亦著有92年臺上字第128號判例參照）。
三、證據能力部分：
    本案下列引用之供述及非供述證據，經本院依法踐行調查證
    據程序，公訴人並不爭執各該證據之證據能力，且亦查無依
    法應排除其證據能力之情形，是後述所引用證據之證據能力
    皆無疑義，合先敘明。
四、公訴人認被告涉犯上開罪嫌，無非係以：被告廖正文自承其
    有交付9千元予賴榮輝之供述、證人賴榮輝之證述，及於 98
    年3 月20日廖正文駕車為警查獲時，在車上扣得行動電話、
    放款名片、放款貼紙標籤、夾報宣傳單及放款便利貼等為其
    主要論據。訊據被告廖正文固自承有於97年10月初前往彰化
    縣員林鎮○○路某土地公廟前，交付9 千元予賴榮輝，惟堅
    詞否認有何重利犯行，其於原審辯稱：當時伊正好駕駛陳志
    千之廂型車外出，陳志千撥打電話給伊，問伊身上是否有 9
    千元，可以幫他至彰化縣員林鎮○○路某土地公廟前交給他
    的朋友，伊並不知道這是貸放重利之款項，一直到後來98年
    農曆過年左右，伊才知道被告陳志千是在貸放重利等語。
五、經查：
  (一)證人陳志千於原審審理時具結證稱：「（你為何於97年10月
    份要廖正文交錢給賴榮輝？）因為那時候我在我朋友那邊打
    麻將，我叫我朋友去載廖正文過來我朋友那邊陪我，我等一
    下要載廖正文出去吃飯，但他在那邊坐的很無聊，所以開我
    的車出去，剛好這時賴榮輝打電話給我，問我可不可以將上
    一次還我的錢再借給他，我就打電話給廖正文，問他身上有
    沒有9 千元，我有問他人在哪裡，他說他人在員林國小附近
    ，我就要他停車在員林國小附近，我就要他不要動，再打電
    話給賴榮輝，要賴榮輝過去員林國小那邊找廖正文，向廖正
    文拿錢。」、「（當時廖正文有沒有問你要做什麼用途嗎？
    ）沒有，但是我有主動向他表示，那筆錢想要請他幫我先拿
    給我朋友，我等一下再還給他。」、「（廖正文交錢給賴榮
    輝後，回來找你時，有無跟你說什麼嗎？）沒有，他只說他
    找不到路回來，我就把錢還給他。」、「（廖正文有無提到
    賴榮輝跟他說什麼話？）沒有。」、「（你是否認識張美慧
    、黃大為？）張美慧是在理容院認識的，後來他也向我借錢
    ，黃大為是單純向我借錢認識的。」、「（是否記得張美慧
    、黃大為是何時向你借錢的？）黃大為是在96年5 月間。張
    美慧其實是在97年10月中旬前就有向我借過錢。」、「（他
    們二人借款時，是與何人接洽？）跟我。」、「（本院98易
    1159號判決書有提到廖正文有參予張美慧與黃大為的重利案
    ，他參與何部分？）黃大為部分，因為他跟我借錢後，就跑
    走了，所以我才於98年1 月份請廖正文與我一起去找黃大為
    ，後來有找到黃大為，所以後來黃大為有指認出廖正文，我
    那次去找黃大為是有提及要請黃大為還錢的事情。張美慧的
    部分，是農曆過完年之後，廖正文剛好也來找我，我就請廖
    正文與我一起去收錢。因為98年農曆過年期間，那時候我與
    廖正文常常在一起，所以我帶他出去收款好幾次，所以是在
    那時候之後，廖正文才知道我在從事重利。」、「（賴榮輝
    第二次借錢的收款，廖正文有無參與？）賴榮輝第二次借款
    後，人就消失了，所以廖正文從未向賴榮輝收取過利息。」
    等語（見原審卷99年3月2日審理筆錄第49至50頁）。
  (二)證人賴榮輝於原審審理時具結證稱：「（證人有無見過被告
    廖正文？）見過一次，見面的時間是在前年，詳細時間忘記
    了，因為那陣子沒有工作，所以看夾報，向地下錢莊借錢，
    之前我就向陳志千借過一次，第二次借的時候是廖正文拿錢
    給我。」、「（是否可以描述第二次借款情形？）我第一次
    是向宏仔借的，第二次我也是打與第一次相同的夾報廣告電
    話，但是這一次只有廖正文出現拿錢給我，他出現的時候，
    有說這錢是宏仔託他拿給我的，其他什麼都沒有提到，人就
    走了。」、「（你如何知道廖正文就是宏仔的地下錢莊叫他
    拿錢給你的？）因為宏仔與廖正文是開同一輛黑色福特休旅
    車，我認得這車，宏仔也有說他會託他朋友拿錢給我。」、
    「（第二次你向宏仔借多少錢？）借1萬元，但廖正文給我9
    千元。」、「（第二次借錢時，是否有提供什麼東西擔保？
    ）第一次借1萬5千元，每期利息1千5百元，一期是7 天，但
    是我只有實拿1萬3千5百元，因為有扣除第一期的利息1 千5
    百元，就已經有簽3 萬元本票給宏仔做抵押，也有提供健保
    卡正本，第一次借錢我只有還5 千元，其餘的並沒有再還。
    所以那時候本票與健保卡並未取回。後來又借了第二次1 萬
    元，每期利息1千元，一期7天，我只有實拿9 千元，因為有
    扣除第一期利息1 千元，第二次借錢我沒有再提供其他的身
    分證件或本票供擔保。」、「（請提示98偵535卷12 頁）（
    你於偵訊中為何說第二次利息廖正文叫你直接與宏仔連絡？
    ）第二次廖正文拿錢給我之前，我就與宏仔先談好利息的算
    法，廖正文拿錢給我時，我有跟廖正文說這次的利息可否晚
    幾天再收，廖正文說，有什麼事情，你直接與宏仔連絡。」
    等語（見原審卷99年2月9日審理筆錄第38至39頁）。
  (三)經核證人陳志千及賴榮輝上開證詞悉相符合，可知證人陳志
    千臨時委託被告廖正文交付9 千元予賴榮輝之時，並未交代
    上開款項之用途，僅單純委託被告廖正文交付款項予友人；
    而被告廖正文交付款項後，並未與證人賴榮輝談及利息收取
    方式等重利放款之內容，且該次借款並未有提供任何本票或
    證件供擔保。至於證人賴榮輝問及利息之事時，被告廖正文
    係表示請證人賴榮輝直接與證人陳志千聯絡；被告廖正文返
    回後，亦未詢問被告陳志千任何有關上開款項之事，自難僅
    僅以被告廖正文臨時受託墊借交付9 千元，即推論被告廖正
    文必定知悉上開款項之用途係作為重利放款使用。
  (四)公訴人雖另以於98年3月20日晚間6時50分許，在陳志千所有
    之車號1873—DX廂型車扣得如附表所示之物，而被告廖正文
    交付9 千元予證人賴榮輝時，亦係駕駛陳志千所有之上開廂
    型車前往，故被告廖正文駕駛上開車輛前往交款時，應知上
    開款項係重利放款之款項等語。惟查，上開扣案物品固於陳
    志千所有之車號1873—DX廂型車上所扣得，然證人陳志千於
    原審審理時以被告身分供稱：扣案夾報上的日期是98年3 月
    20日早上才拿到這些夾報，名片是我於98年農曆年前想要擴
    大營業，才把這些東西放在車上等語（見原審卷99年3 月30
    日審理筆錄第92頁反面）；且經原審審視上開夾報廣告，其
    上之日期確實為98年3 月20日，益徵證人陳志千上開供詞屬
    實。從而，實無從僅憑在98年3 月20日在陳志千所有之上開
    廂型車上扣得行動電話、放款名片、放款貼紙標籤、夾報宣
    傳單及放款便利貼等物，而認於97年10月初賴榮輝向陳志千
    借款時，上開物品即存在於該廂型車上，並逕為被告廖正文
    不利之認定。
  (五)又被告廖正文與陳志千共同乘被害人盧怡君、黃柏傑、張美
    慧、黃大為、潘淑玲急迫貸以金錢，而取得與原本顯不相當
    之重利，而共犯重利罪部分，業經原審98年度易字第1159號
    判決合併判處拘役50 日，如易科罰金，以新台幣1千元折算
    1 日確定，有原審上開判決書及臺灣高等法院被告前案紀錄
    表在卷可稽。而上開案件中，被害人黃大為及張美慧借款之
    時間係分別在96年5 月間及97年10月中旬，雖均在本案證人
    賴榮輝第二次借款時間（97年10月初）之前或附近，惟證人
    陳志千業已於原審審理時證述：黃大為部分，是因為黃大為
    跟伊借錢後，就跑走了，所以伊才於98年1 月份請廖正文和
    伊一起去找黃大為，後來有找到黃大為，所以後來黃大為有
    指認出廖正文，伊那次去找黃大為是有提及要請黃大為還錢
    的事情；張美慧的部分，是農曆過完年之後，廖正文剛好也
    來找伊，伊就請廖正文與伊一起去收錢，因為98年農曆過年
    前後，廖正文才來住在伊家，伊有時候會請他去幫伊收錢，
    或伊載他一起去收利息，斯時他才知道伊在從事放款之情，
    已詳述如前。再參以證人張美慧於原審98年度易字第1159號
    案件偵查中具結證稱：伊於97年10月看名片型廣告打電話向
    陳志千借錢，陳志千當時自稱「宏仔」，剛開始借款時每個
    月都有付利息，到了98年年初才變成廖正文來收等語（見98
    年度偵字第2827號重利案件98年5 月13日偵訊筆錄影本，附
    於原審卷第71至72頁），及證人黃大為於原審審理時具結證
    稱：伊於96年5 月向陳志千借錢，剛開始幾個月都有正常繳
    息，直到伊96年年底去外地工作約6、7個月，被告陳志千找
    不到伊，伊才沒有正常繳息，後來是到接近98年農曆過年前
    不久，被告陳志千才與被告廖正文一起來找伊，說要收取利
    息，伊就只見過被告廖正文那一次等語（見原審卷99年3 月
    23日審理筆錄第89至90頁），與證人陳志千所證稱被告廖正
    文參與上開重利犯行之時間均屬相符（均為接近98年農曆過
    年）。足見被告廖正文所辯：伊於97年10 月初交付9千元予
    賴榮輝時，確實不知道當時被告陳志千在從事重利放款之工
    作，是到後來98年農曆過年左右伊才知道等語，應屬真實。
六、綜上所述，被告所辯其於97年10月初時尚不知陳志千在從事
    重利行為等語，即堪採信。本院審酌公訴人所提出之上開證
    據及卷內之所有直接及間接證據，認為尚無法達到令通常一
    般之人均不致於有所懷疑，而得確信被告確有公訴人所指與
    被告陳志千於該期間內共同從事重利之事實。此外，復查無
    其他積極之證據，足資證明被告確有上開重利罪之犯行，被
    告犯罪即屬不能證明。
七、原審以本件公訴人所舉之證據，尚難證明被告有重利之犯行
    。此外，復查無其他積極證據，足資證明被告確有公訴人所
    指前揭犯行，參照上揭法條及判例、判決意旨，因認不能證
    明被告犯罪，而為被告無罪之諭知，並無違誤。本件查無證
    據證明被告有何檢察官所指之犯行，已詳見前述，而原審判
    決就卷內證據調查之結果，為綜合之判斷、取捨，認仍無從
    證明被告有公訴意旨所指之重利犯行，其得心證之理由已說
    明甚詳，所為論斷亦難認有違背經驗法則、論理法則，或有
    其他違背法令之情形，自難任意指為違法。檢察官仍執前開
    理由提起上訴，自無可取，應予駁回。
八、被告經合法傳喚，無正當之理由不到庭，爰不待其陳述，逕
    行判決。
據上論斷，應依刑事訴訟法第371條、第368條，判決如主文。
本案經檢察官劉家芳到庭執行職務。
中    華    民    國    99    年    11    月    23    日
            刑事第三庭  審判長法  官  王  增  瑜
                              法  官  廖  柏  基
                              法  官  唐  光  義
以上正本證明與原本無異。
不得上訴。
                              書記官  呂  安  茹
中    華    民    國    99    年    11    月    23    日

司法院資訊處製作；財團法人民間司法改革基金會備份。
